【裁判字號】    89,上,620
【裁判日期】    890711
【裁判案由】    損害賠償
【裁判全文】
臺灣高等法院民事判決                              八十九年度上字第六二○號
      上  訴  人  甲○○
      被上訴人    乙○○
右當事人間請求損害賠償事件，上訴人對於中華民國八十九年三月三日臺灣臺北地方
法院八十八年度訴字第五三○三號第一審判決提起上訴，本院判決如左：
    主    文
上訴駁回。
第二審訴訟費用由上訴人負擔。
    事    實
甲、上訴人方面：
壹、聲明：
一、原判決不利於上訴人部分廢棄。
二、右廢棄部分被上訴人在第一審之訴駁回。
三、第一、二審訴訟費用均由被上訴人負擔。
貳、陳述：除與原判決記載相同者外，補稱略以：
一、按「刑事判決所為事實之認定，於為獨立民事訴訟之裁判時，本不受其拘束，而
    民事法院雖得依自由心證，以刑事判決認定之事實為民事判決之基礎，然依民事
    訴訟法第二百二十二條第二項之規定，應就其斟酌調查該刑事判決認定事實之結
    果所得心證之理由，記明於判決，未記明於判決者，即為同法第四百六十六條第
    六款所謂判決不備理由。」最高法院四十年台上字第一五六一號著有判例。本件
    原審既以刑事判決認定傷害事實為民事判決之基礎，惟並未將其斟酌調查該刑事
    判決認定事實之結果所得心證之理由，記明於原判決，依前揭判例意旨，自屬判
    決不備理由。
二、次按當事人聲明之證據，法院應為調查。但就其聲明之證據中認為不必要者，不
    在此限，民事訴訟法第二百八十六條定有明文。上訴人曾聲請原審法院致函開立
    被上訴人受傷診斷證明書之台北市和平醫院，詢以該證明書上所列之傷，是否係
    以直徑二公分之掃把木柄擊打所致。此有調查之必要，惟原審卻未予調查，且未
    於判決理由中記載關於此項防禦方法之意見，亦屬判決不備理由。為此，上訴人
    再次聲請本院向台北市和平醫院函詢上開問題，以明被上訴人所受之傷是否係由
    上訴人侵害所致。
參、證據：除援用原審提出者外，並聲請函詢台北市立和平醫院。
乙、被上訴人方面：
壹、聲明：如主文所示。
貳、陳述：除與原判決記載相同者外，補稱略以：
    上訴人自實施系爭傷害行為至今，不僅未曾向被上訴人道歉，反而恐嚇被上訴人
    ，足見其毫無悔意。
參、證據：除援用原審提出者外，補提：臺灣大學附設醫院診斷被上訴人罹患糖尿病
    之診斷書及醫療收據為證。
    理    由
一、本件被上訴人主張：上訴人為被上訴人之弟，明知被上訴人為糖尿病患，傷口不
    易癒合，竟於八十七年十月十一日以預備之棒球棍毆打被上訴人頭部，並將腳踩
    在被上訴人身上，致被上訴人頭部裂傷，眼睛無法視物。上訴人之上開傷害犯行
    ，業經本院判決有罪確定在案。被上訴人為此支出醫療費用新台幣（下同）一千
    二百三十元，上訴人就此應負損害賠償責任；又被上訴人之精神因之恐懼痛苦萬
    分，上訴人另應賠償被上訴人非財產上損害六十萬元，爰依民法第一百八十四條
    、第一百九十三條、第一百九十五條等規定，求為判命上訴人給付六十萬一千二
    百三十元暨其法定遲延利息之判決。（上開請求，原審命上訴人給付十萬七百三
    十元及其法定遲延利息並駁回其餘請求，被上訴人就其敗訴部分，未聲明不服。
    ）
二、上訴人則以：雖是日兩造確曾發生口角，惟係因被上訴人持掃把木柄對上訴人叫
    喊：「如果不敢過去，就是沒種」云云，並先以該木柄打上訴人，上訴人始搶過
    掃把木柄反擊，應屬正當防衛，並無不法，與侵權行為之構成要件不符；況上訴
    人當時僅係持掃把木柄防衛性地擊打被上訴人數下，以掃把木柄直徑二公分左右
    寬度，怎可能將被上訴人打成其所述之多處傷害？足見被上訴人所受傷勢，顯非
    上訴人以掃把木柄擊打所致。又上訴人係成功高中夜間部肄業，現自行烘焙麵包
    出售，每月收入五、六萬元，因育有一子，每月並無積蓄，資力不好。再者，民
    事法院應獨立審判，不能僅以刑事判決認定之事實為斷。且原審既以刑事判決認
    定傷害事實為民事判決之基礎，惟並未將其斟酌調查該刑事判決認定事實之結果
    所得心證之理由，記明於原判決，有違最高法院四十年台上字第一五六一號判例
    意旨，自屬判決不備理由等語資為抗辯。
三、查被上訴人主張其與上訴人為姐弟，兩造於八十七年十月十一日早上五時五十分
    在臺北市○○街二十一巷一之二號前發生口角並相互攻擊，被上訴人因而受有頭
    枕部裂傷五Ｘ一Ｘ一公分、臉部擦傷三Ｘ三公分合併瘀血四Ｘ四公分、左上肢瘀
    血七Ｘ四公分及八Ｘ四公分、右上肢瘀血一０Ｘ四公分及八Ｘ四公分、左下肢瘀
    血一三Ｘ六公分、五Ｘ四公分、八Ｘ一公分、四Ｘ二公分合併擦傷三Ｘ三公分、
    右下肢瘀血四Ｘ一公分、八Ｘ四公分、五Ｘ四公分合併擦傷一Ｘ一公分、一．五
    Ｘ一公分等多處傷害，上訴人因此經本院刑事庭判處傷害罪刑確定在案等情，業
    據被上訴人提出臺灣大學附設醫院診斷被上訴人罹患糖尿病之診斷書、臺北市立
    和平醫院診斷書影本各一紙附卷可參（見本院卷第二七頁、原審刑事附帶民訴卷
    第五頁），並經原法院核閱本件刑事卷宗所附被上訴人所受傷害之照片及刑事判
    決書無誤，復為上訴人所不否認，被上訴人此部分主張，自堪信為真實。是茲應
    審究者，厥為(一)上訴人擊打被上訴人，是否屬正當防衛，而無違法？(二)被上訴人
    所受傷害，是否係遭上訴人擊打所致？茲分述之：
(一)、上訴人反擊被上訴人，非屬正當防衛：
    雖上訴人抗辯，係被上訴人先持掃把柄打上訴人，上訴人乃搶過掃把擊打被上訴
    人，應屬正當防衛，並無不法云云。惟查上訴人所謂被上訴人先動手乙節，並未
    舉證以實其說，其抗辯，自不足採信。且縱然所辯屬實，但上訴人自被上訴人手
    中搶過掃把後，被上訴人即無再行以掃把柄擊打上訴人之可能，被上訴人不法傷
    害之行為，業已停止，上訴人竟仍以掃把柄擊打被上訴人成傷，以為報復，其行
    為自與正當防衛之要件不合。
(二)、被上訴人所受傷害，係遭上訴人擊打所致：
    上訴人雖又抗辯，被上訴人所受傷害，非因上訴人擊打所致，並於原法院審理中
    提出事故現場照片為證。惟此為事過境遷之照片，自不足作為對上訴人有利之證
    據。茲由被上訴人所受上開各處傷害，均係擦傷或瘀血，並無嚴重之裂傷或骨折
    等情及上訴人自認是日伊確持掃把柄擊打被上訴人數下乙節，參互以觀，可知被
    上訴人指陳上訴人係以棒球棒毆打伊，雖非可採，但仍應認上訴人係持掃把柄毆
    打被上訴人成傷無訛。又上訴人因前開傷害犯行，業經原法院刑事庭以八十八年
    度易字第二八一０號判決判處上訴人有期徒刑四月，如易科罰金以三百元折算壹
    日，其後再經本院刑事庭以八十八年度上易字第五六一號判決駁回上訴而確定，
    亦有上開各判決在卷足考。綜此，上訴人確有傷害被上訴人身體之不法侵害行為
    。從而，被上訴人基於侵權行為法則，訴請上訴人負損害賠償責任，核屬有據。
四、茲就被上訴人主張之各項損害，審酌如下：
(一)、醫療費用一千二百三十元部分：
    被上訴人主張其因上訴人所為此次傷害行為，使被上訴人受傷而於八十七年十月
    十一日即往臺北市立和平醫院診治，共計花費一千二百三十元之情，業據其提出
    臺北市立和平醫院醫療費用收據一紙為憑（見原審卷第九頁），上訴人未予爭執
    ，應堪採信。惟查該醫療費用收據上各項費用，其中包含證明書費五百元，此部
    分與本件侵權行為並無因果關係，自應予以剔除，故被上訴人得向上訴人訴請賠
    償之醫療費用為七百三十元。
(二)、非財產之損害部分：
    查被上訴人乃三十九年三月二十日出生，本件事故發生時為四十八歲之婦女，自
    銘傳商專畢業，平日無業，偶為國外客戶驗貨，每月收入二、三萬元，育有二子
    ，名下有不動產各情，業據被上訴人陳明在卷；另上訴人則係四十六年十二月七
    日出生，亦為四十餘歲之壯年人，臺北市成功高中肄業，現自行烘焙麵包出售，
    每月收入五、六萬元，育有一子，有不動產自住等情，亦據上訴人自陳明確。本
    院審酌被上訴人為婦女，上訴人為強壯之男子，且被上訴人乃上訴人之胞姐，上
    訴人以掃把擊打被上訴人成傷；況被上訴人乃糖尿病患，此為上訴人所明知，而
    糖尿病患者因新陳代謝異常致傷口不易癒合，如發生細菌感染，極易造成潰爛情
    事，為公眾周知之理，被上訴人所受雖係擦瘀傷之傷害，惟須較常人難予復原，
    因認上訴人對於被上訴人精神上之損害賠償，以十萬元為適當。
五、綜上所述，被上訴人基於侵權行為之法則，訴請上訴人賠償十萬七百三十元及自
    本件起訴狀繕本送達上訴人之翌日即八十八年十二月二十一日起至清償日止，按
    週年利率百分之五計算之利息，為有理由，應予准許。原審就上開應准許部分，
    判命上訴人如數給付，於法並無不合。上訴意旨指摘原判決此部分不當，求予廢
    棄改判，為無理由，應予駁回其上訴。
六、兩造法律關係及事實已臻明確，其他攻擊防禦方法及證據已予審酌，核與判決結
    果不生影響，不再一一詳述，併此敘明。
據上論結，本件上訴為無理由，依民事訴訟法第四百四十九條第一項、第七十八條，
判決如主文。
中      華      民      國    八十九    年      七      月    十一      日
                                  民事第八庭
                                      審判長法  官  鄭  三  源
                                            法  官  黃  豐  澤
                                            法  官  王  淇  梓
右正本係照原本作成。
不得上訴。
中      華      民      國    八十九    年      七      月    十三      日
                                            書記官  吳  素  雲


司法院資訊處製作；財團法人民間司法改革基金會備份。
